【裁判字號】    95,易,73
【裁判日期】    950427
【裁判案由】    偽造文書等
【裁判全文】
臺灣臺中地方法院刑事判決                95年度易字第73號
公  訴  人  臺灣臺中地方法院檢察署檢察官
被      告  癸○○原名黃淑微.
                      樓
                      弄27號.
            丑○○
                      樓
                      弄27號.
            寅○○
            卯○○
                      之2
共      同
選任辯護人  林瓊嘉律師
上列被告等因偽造文書等案件，經檢察官提起公訴（九十四年度
偵字第三○四二號），本院判決如下：
    主    文
癸○○、丑○○、寅○○、卯○○均無罪。
    理    由
一、公訴意旨略以：
  (一)被告丑○○係長鴻益企業有限公司（下稱長鴻益公司）之負
    責人，被告丑○○與被告癸○○係夫妻，被告卯○○、寅○○分別係被告丑○○之妹。被告卯○○於民國八十八年五月
    二十日、同年十月十五日、同年十月二十日及八十九年二月
    十日，在其所經營位於臺中縣大甲鎮○○路四五二巷六一弄
    十號之「立將塑膠實業社」招募如附表所示之互助會，自任
    會首，詎其意圖為自己不法之所有，自招募互助會之次月起
    ，利用會首主持開標之便，於會款標單上，偽簽活會會員之
    署押及標金金額，以冒充得標，繼而持偽造之標單行使，向
    到場之活會會員詐稱由遭其冒標之會員得標，業經臺灣高等
    法院臺中分院以九十二年度上訴字第一九四○號，判處卯○○有期徒刑一年確定，並於九十四年八月十六日假釋出監。
  (二)告訴人即上開互助會會員壬○○○、庚○○、甲○○、己○○、丁○○、高瑞容、丙○○○於上開刑事訴訟繫屬中，提
    起附帶民事訴訟，亦經臺灣臺中地方法院以九十二年度訴字
    第二七九二號判決被告卯○○應分別賠償告訴人壬○○○新
    臺幣（下同）四十一萬元、庚○○六十五萬元、甲○○九十
    七萬元、己○○一百四十七萬二千元、戊○○六十三萬元、
    丁○○三十一萬元、李孫玉一百四十八萬元。告訴人壬○○○等人為使債權順利受償，向臺灣臺中地方法院聲請強制執
    行被告卯○○對第三人即死會會員廖燕、鄭清標、邵美滿、
    謝淑貞、柯素芬、彭獻龍、李和慶、張滿足、長鴻益公司及
    被告癸○○等人之債權。假扣押執行命令分別於九十三年四
    月九日、同年四月二十一日送達被告癸○○、長鴻益公司及
    被告卯○○，內容禁止被告卯○○向被告癸○○、長鴻益公
    司收取會款或為其他處分，被告癸○○、長鴻益公司亦不得
    向被告卯○○清償。
  (三)詎被告卯○○於將受強制執行之際，與被告寅○○、癸○○
    、被告即長鴻益公司負責人丑○○共謀詐害告訴人壬○○○
    等七人之債權，明知被告寅○○以夫江明儒所參加被告卯○○招募之上開三會互助會，會款分別於八十九年七月十五日
    、同年十一月十日及不詳時間，以二千八百元、二千八百元
    及不詳金額得標，業已為死會，被告寅○○對被告卯○○已
    無會款債權可收取，竟由被告丑○○、癸○○、卯○○、寅
    ○○共同於九十三年四月二十三日，至臺中縣大甲鎮公所調
    解委員會，以聲請調解會款為由，使不知情之調解主席顏榮
    燦、委員林正義、紀金煉、紀錄李憲忠將不實之事項：「一
    、聲請人等二人（指被告癸○○、長鴻益公司）之死會會款
    九十六萬元經會首（指被告卯○○）同意由被告即會員寅○○收取。二、右項會款聲請人等已於九十二年九月九日給付
    對造人寅○○收訖。三、聲請人等二人與會首卯○○之會款
    債務已歸消滅。」等語，於九十三年九月二十一日臺灣臺中
    地方法院法官以九十三年度民執字第一四四四九號案件審理
    中，提出上開調解書，足生損害於告訴人壬○○○等七人之
    債權。因認被告癸○○、丑○○、寅○○、卯○○涉犯刑法
    第二百十六條、第二百十四條之行使使公務員登載不實之公
    文書罪及同法第三百五十六條之詐害債權罪嫌等語。
二、按犯罪事實應依證據認定之，無證據不得認定犯罪事實；又
    不能證明被告犯罪者，應諭知無罪之判決，刑事訴訟法第一
    百五十四條第二項、第三百零一條第一項分別定有明文。次
    按認定不利於被告之事實，須依積極證據，茍積極證據不足
    為不利被告事實之認定，即應為有利於被告之認定，更不必
    有何有利之證據；事實之認定，應憑證據，如未能發現相當
    證據，或證據不足以證明，自不能以推測或擬制之方法，以
    為裁判之基礎；且認定犯罪事實所憑之證據，雖不以直接證
    據為限，間接證據亦包括在內，然而無論直接證據或間接證
    據，其為訴訟上之證明，須於通常一般之人均不致有所懷疑
    ，而得確信其為真實之程度者，始得據為有罪之認定，倘其
    證明尚未達到此一程度，而有合理之懷疑存在而無從使事實
    審法院得有罪之確信時，即應由法院為諭知被告無罪之判決
    ；又檢察官對於起訴之犯罪事實，仍應負提出證據及說服之
    實質舉證責任。倘其所提出之證據，不足為被告有罪之積極
    證明，或其指出證明之方法，無從說服法院以形成被告有罪
    之心證，基於無罪推定之原則，自應為被告無罪判決之諭知
    （最高法院三十年上字第八一六號、四十年台上字第八六號
    、七十六年台上字第四九八六號、九十二年度臺上字第一二
    八號判例意旨參照）。是被告於經判決有罪確定前，應被認
    定為無罪，被告並無自證無罪之義務，均為刑事訴訟之基本
    原則，被告否認犯罪所持之辯解，縱無可取，仍不得因此資
    以為反證其犯罪之論據。
三、公訴人認被告癸○○、丑○○、寅○○、卯○○涉有上開犯
    行，無非係以(1)告訴人壬○○○、庚○○、甲○○、己○○
    、丁○○、戊○○、丙○○○及告訴代理人高吳樹、楊思嫻
    於偵查中之指訴。(2)被告卯○○於其所犯偽造文書案件偵查
    及審理時對於所冒標會員、日期、金額所為之供述，被告寅
    ○○代被告卯○○委任立揚法律事務所處理被告卯○○倒會
    之債權人會議，其對於被告卯○○倒會及會款處理事宜應知
    之甚詳，卻從未於被告卯○○所犯偽造文書案件中出面主張
    其為活會以及遭被告卯○○冒標之情事，顯不合理。(3)被告
    癸○○、丑○○就餘款四十六萬元如何支付予被告寅○○不
    但未能提出支付憑證，且其二人之供述與被告寅○○之供述
    並不相符。(4)被告卯○○於九十年五月十五日所召開之債權
    人會議會議，何以未將被告癸○○、丑○○已支付之五十萬
    元自江明儒之債權額扣除，因認被告癸○○、丑○○、寅○○、卯○○四人所辯均不足採信，並有互助會單、得標紀錄
    表四紙、臺中縣大甲鎮公所調解委員會九十四年九月二十二
    日函附調解聲請書、調解筆錄一份、本院九十二年度訴字第
    二七九二號民事判決、九十二年度訴字第一一八三號刑事判
    決、九十三年度執字第一四四四九號執行卷影本一宗、臺灣
    高等法院臺中分院九十二年度上訴字第一九四○號刑事判決
    等件為其主要論據。然訊之被告癸○○、丑○○、寅○○、
    卯○○堅決否認有何行使使公務員登載不實之公文書及詐害
    債權之犯行，被告癸○○辯稱：「我確實是死會，死會會錢
    是九十六萬，因為寅○○是活會，所以我把錢給寅○○，是
    因為告訴人一直打電話到我家裡要錢，所以才會去做調解，
    我有收到假扣押的執行命令，但我沒有聲明異議，也沒有提
    出異議之訴。」等語；被告丑○○辯稱：「我沒有詐欺，會
    錢都是我太太癸○○在處理，只是會員名單上寫長鴻益，公
    司並沒有參加互助會，我太太有兩個會，只是名字寫長鴻益
    ，長鴻益公司的死會會款是寅○○跟卯○○商量好，要給寅
    ○○活會的錢，我有收到假扣押的執行命令，但我沒有聲明
    異議，也沒有提出異議之訴，因為我不懂」等語；被告寅○○辯稱：「我是活會，收取癸○○會錢是事實，因為要證明
    已經收了錢，所以才會去調解，債權人會議我沒有去參加，
    我當初在上班，不可能請假，所以沒有出面爭取自己的權益
    ，我有提供對沖明細表可以證明我參加卯○○的互助會是活
    會，還有卯○○跟乙○○的兩個會是她標走的」等語；被告
    卯○○辯稱：「寅○○是以她先生江明儒名字參加，她的會
    是我冒標的，三個會都是活會，因為是親姊妹，所以寅○○
    不會告我，之前才沒有寫出來，律師說能少寫就少寫，不會
    告的就暫時不要寫，民事執行的部分也沒有江明儒的名字，
    代表寅○○也是活會，我先前有欠癸○○的錢，本來應該可
    以抵銷，但是告訴人說會錢歸會錢，所以癸○○才會拿九十
    六萬給寅○○，不然我欠癸○○那麼多錢，她也可以不用繳
    」等語。
四、經查：
  (一)按被告以外之人於審判外之言詞或書面陳述，係傳聞證據，
    除有例外規定外，原則上並無證據能力，刑事訴訟法第一百
    五十九條第一項定有明文。證人在陳述過去之事實，該陳述
    是否真實，涉及證人之知覺、記憶、表達能力及真誠性。而
    證人知覺及記憶的瑕疵、表達之不精確，均有可能造成事實
    的扭曲，又證人可能礙於情面而未完全陳述事實原委，亦可
    能為了迴護某人，刻意為不實或扭曲之陳述，或者為了陷害
    他人，捏造虛偽之證詞。證人陳述過去事實既可能有如此嚴
    重之瑕疵及真誠性的問題，唯有透過具結及詰問程序之後，
    確認證人之陳述並無前述瑕疵，其證詞始能採信。傳聞證據
    除法律所規定之例外，其不能採為證據之原因即在於證人於
    審判外之陳述並未經具結程序以擔保其陳述之可信度，亦無
    法以詰問方式發現證人可能有的知覺、記憶、表達之瑕疵及
    證人之真誠性。次按告訴人之指訴雖係以使被告受刑事訴追
    為目的，但非本法第三條所稱之「當事人」，乃當事人以外
    之第三人，除依同法第二百七十一條之一規定到庭單純陳述
    意見時，毋庸具結外，如就與待證事實有重要關係之親身知
    覺、體驗事實陳述時，即居於證人之地位，依上開增訂公布
    之規定，自應依同法第一百八十六條第一項規定命其具結，
    使告訴人知悉其有據實陳述之義務，以擔保其證言之真實性
    ，該供述證據始具證據能力，如未踐行人證之法定調查程序
    ，應不得作為證據（最高法院九十三年度臺上字第六八三八
    號裁判意旨參照）。本件告訴人壬○○○、庚○○、甲○○
    、己○○、丁○○、戊○○、丙○○○於告訴狀之指訴及告
    訴代理人子○○於偵查中指稱：「癸○○的婆婆曾經親口告
    訴伊，她們家人均已死會才會倒會，是她們串謀的，而事後
    也沒有悔過」等語，均係被告以外之人於審判外之陳述，性
    質上屬傳聞證據，除有刑事訴訟法第一百五十九條之一至第
    一百五十九條之五及第二百零六條所規定有證據能力之情形
    外，原則上並無證據能力，本件既無上述證據能力除外之規
    定，且其上開陳述亦未經具結，而被告等人亦對於證據能力
    加以爭執，依據前開說明可知，告訴人壬○○○、庚○○、
    甲○○、己○○、丁○○、戊○○、丙○○○於告訴狀之指
    訴及告訴代理人子○○上開指訴應無證據能力，公訴人以此
    作為認定被告等人之不利證據，於法有違，尚難憑採。
  (二)被告癸○○、丑○○分別以「黃淑微」、「長鴻益」名義參
    加被告卯○○所招募如附表編號一至編號三之互助會，共計
    四會，且均已得標為死會，應繳納死會會款九十六萬元之事
    實，業據被告癸○○、丑○○、寅○○、卯○○於偵查供承
    明確（見偵查卷第四二頁、第七八頁、第七九頁、第一七八
    頁至一八○頁），且經證人即被告癸○○、寅○○於本院審
    理時證述無訛（本院卷第一四六頁、第一五七頁、第一六一
    頁），並有互助會會員名冊暨得標登錄表三紙、九十年五月
    十五日立揚法律事務所九十揚律字第一○一四五號債權人會
    議開會通知暨所附債權人名冊、卯○○財產名冊一份在卷可
    稽，而由上開開會通知所附被告卯○○可收取之死會會款明
    細觀之，亦明確記載(1)黃淑微自九十年二月十五日起至九十
    年十一月十五日止，共十次，可收二十萬元；(2)黃淑微自九
    十年二月二十日起至九十年十一月二十日止，共十次，可收
    二十萬元；(3)黃淑微自九十年二月二十日起至九十一年三月
    二十日止，共十四次，可收二十八萬元；(4)長鴻益自九十年
    二月二十日起至九十一年三月二十日止，共十四次，可收二
    十八萬元，合計共九十六萬元無誤。
  (三)被告寅○○以其夫江明儒之名義參加被告寅○○所招募如附
    表編號二至編號四之互助會，共計三會之事實，業經被告寅
    ○○、卯○○於偵查及本院審理時供述甚詳（見偵查卷第七
    八頁、第一七八頁、第一七九頁、見本院卷第九○頁），復
    經證人即被告寅○○於本院審理時證述明確（本院卷第一五
    九頁、第一六七頁），核與告訴人庚○○於偵查中指訴及證
    人子○○於本院審理時證述被告寅○○以其夫江明儒名義參
    加被告卯○○所招募互助會之情節相符（見偵查卷第七九頁
    、本院卷第二一八頁），並有互助會會員名冊暨得標登錄表
    三紙附卷可參。告訴人庚○○雖於偵查中指稱：被告卯○○
    已經簽名表示江明儒已死會，被告寅○○自己認為是活會等
    語（見偵查卷第七九頁），惟證人子○○於本院審理時證述
    ：伊係看到立揚的文才知道誰是活會，誰是死會，立揚的文
    有寫到江明儒是活會，但伊一開始不知道江明儒是被告寅○○的先生，伊並不知道江明儒得標的情形，去年甲○○給伊
    看會單，伊才知道等語（見本院卷第二一五頁第二一八頁、
    第二一九頁），而證人甲○○於本院審理時證稱：互助會會
    員名冊暨得標登錄表上有簽嬌收或麗嬌收的三份是伊拿出來
    的，全部都是被告卯○○寫的，包括得標者、標金、得標總
    金額、得標者簽章，係伊要求被告卯○○向伊收會錢時簽的
    ，這些得標者姓名都是被告卯○○跟伊講的等語（見本院卷
    第二二一頁、第二二頁），可見告訴人庚○○、證人子○○
    、甲○○對於附表所示之互助會每期得標情形之瞭解，均係
    由被告卯○○片面所告知，而渠等認為被告寅○○為死會係
    因被告寅○○於卷附之互助會會員名冊暨得標登錄表上書寫
    江明儒已得標所致，然被告卯○○於偵查及本院審理時均自
    承被告寅○○以「江明儒」名義參加如附表編號二至編號四
    所示之互助會均為其所冒標等情（見偵查卷第一三二頁、本
    院卷第九○頁、第二六四頁），再參以卷附九十年五月十五
    日立揚法律事務所九十揚律字第一○一四五號債權人會議開
    會通知暨所附債權人名冊可知，「江明儒」均與告訴人壬○○○、庚○○、甲○○、己○○、丁○○、戊○○、丙○○○等人同列於債權人名單中，且江明儒於附表編號二至編號
    四所示之互助會其債權額分別為三十二萬元、三十二萬元及
    二十四萬元，共計八十八萬元。被告卯○○與被告丑○○為
    兄妹，被告癸○○係其大嫂，被告寅○○為其妹，均為至親
    之人，倘被告寅○○確係死會，被告卯○○何以僅將被告癸○○、長鴻益列為可收取死會會款之死會會員，而獨厚被告
    寅○○，反將其列入債權人名單中，實有悖於常情。
  (四)而由卷附如附表編號二所示互助會之互助會會員名冊暨得標
    登錄表觀之，該登錄表上僅有金額之記載，並未記載得標者
    ，亦無得標者簽章，又告訴人庚○○所提出之如附表編號二
    所示互助會之互助會會員名冊暨得標登錄表一紙（見偵查卷
    第八八頁）雖有得標者、標金之記載，並以紅筆註記已標、
    倒會、偷標等字樣，但告訴人庚○○於偵查中指稱：伊根據
    判決書，才在八十八年十月二十日之得標登錄表上用紅筆註
    記已標、倒會、冒標等語（見偵查卷第一七七頁），可見該
    登錄表所載內容亦係告訴人庚○○於事後所登載，另觀以卷
    附如附表編號三、編號四所示互助會之互助會會員名冊暨得
    標登錄表二紙，雖均記載江明儒已得標，惟此均為證人甲○○於被告卯○○向其收取會款時要求被告卯○○所簽寫等情
    ，已如前述，且證人子○○於本院審理時證稱：事後求證比
    對才發現被告卯○○有偷標會的情形，伊未被偷標，因為伊
    都有去，有去的比較不會被偷標，沒去的比較有可能被偷標
    ，伊去標會時沒有看過被告寅○○或江明儒出面標過會等語
    （見本院卷第二一五頁），證人子○○既然都有去標會，且
    其係以告訴人己○○之名義參加如附表編號二至編號四之互
    助會，與被告寅○○所參加之互助會相同，顯見證人子○○
    對於如附表編號二至編號四之互助會每期標會之情形知之甚
    詳，證人子○○既未看過被告寅○○及其夫江明儒出面標過
    會，且被告卯○○確有冒用其他會員名義標會之情形，自難
    僅憑被告卯○○於卷附之互助會之互助會會員名冊暨得標登
    錄表簽寫江明儒已得標，即據此遽而推論被告寅○○為死會
    。
  (五)被告卯○○雖於其業經判決確定之偽造文書等案件中僅坦承
    如附表所示之互助會中，有冒用互助會會員陳見郎、陳銘村
    、王金足、陳銘德、吳雯琴、楊山遠、劉淑華、黃能敏、吳
    勝慶、黃能月、陳老慶、黃義興、陳玉君、卓榮林名義標會
    等情，業經本院依職權調閱台灣高等法院臺中分院九十二年
    度上訴字第一九四○號偽造文書等案卷核閱無訛，公訴人雖
    以被告卯○○與寅○○以證人身分於本院審理時就被告寅○○何時知悉被告卯○○冒用其名義標會之證述，其二人之證
    述互核歧異，因認其二人之證述不足採，且被告寅○○於被
    告卯○○上開偽造文書等案件審理期間，均未出面主張其為
    活會遭被告卯○○冒標，顯違常理，惟被告卯○○於偵查中
    辯稱：因為江明儒是伊妹婿，不會告伊，如果少寫三個，刑
    責應該會比較輕等語（見偵查卷第一七八頁），再據其於本
    院審理時亦辯稱：因為是親姊妹，被告寅○○不會告伊，所
    以之前才沒有寫出來等語（見本院卷第八一頁），參以證人
    即被告寅○○於本院審理時證稱：被告卯○○也是被牽連，
    被倒一、二千萬，又是伊姊姊，所以不可能告被告卯○○，
    如果被告卯○○是惡意，伊就會告等語（見本院卷第一六三
    頁），是以被告卯○○認為因姊妹之情，被告寅○○應不會
    對其提出告訴，為避免上開偽造文書等案件遭法院量處更重
    之刑故隱瞞其冒用被告寅○○名義標會之事實，而被告寅○○亦因親情之故，而未對被告卯○○提出刑事告訴或民事求
    償，亦不悖於人倫之常理，再參以立揚法律事務所發文召開
    被告卯○○債權人會議時，已經江明儒、被告寅○○列為債
    權人，債權額分別為八十八萬、二十八萬等情，被告寅○○
    雖未出席該債權人會議，但亦足以保障其權利，況亦無其他
    債權人對其債權額提出質疑，衡情，被告寅○○自無特別出
    面主張其為活會之必要，是以實難僅以證人即被告寅○○、
    卯○○上開證述歧異及被告寅○○未於被告卯○○前開偽造
    文書等案件審理期間出面主張其為活會，即以此反證被告寅
    ○○是死會。
  (六)被告卯○○透過被告寅○○參加證人乙○○所招募之互助會
    並標得會款等情，業據被告卯○○、寅○○於偵查中供述明
    確（見偵查卷第一七九頁、第一八○頁），且據其二人以證
    人身分於本院審理時證述明確（見本院卷第一五九頁、第一
    七○頁），而證人乙○○於本院審理時證述：被告寅○○有
    參加伊於八十九年七月的互助會，係以寅○○、卯○○、江
    明儒、江佩芳、江承叡名義參加，五個會都得標，也領走會
    款，有一個會是伊直接匯款給被告卯○○，因為被告寅○○
    告訴伊那個會是被告卯○○要標等語（見本院卷第二二六頁
    、第二二七頁），並有互助會得標明細及中國信託商業銀行
    轉帳證明記錄各一紙在卷可憑。再者，由卷附之九十年五月
    十五日立揚法律事務所九十揚律字第一○一四五號債權人會
    議開會通知暨所附債權人名冊可知，被告卯○○參加他人互
    助會為死會會員而積欠死會會款部分，尚列有債權人即被告
    寅○○，債權額為二十八萬元，可見被告卯○○應有積欠被
    告寅○○代墊死會會款二十八萬元。況上開債權人名冊製作
    之時間係於九十年間，顯與本件告訴人壬○○○、庚○○、
    甲○○、己○○、丁○○、戊○○、丙○○○等人於九十三
    年間向本院民事執行處聲請強制執行核發假扣押執行命令無
    關，被告卯○○於當時並無虛構該筆債權之必要，且證人乙○○於本院審理時亦證稱：伊聽被告寅○○的同事講，之前
    那個會是被告寅○○幫她姊姊卯○○付死會的錢等語（見本
    院卷第二二七頁），可見被告寅○○所辯被告卯○○尚積欠
    代墊會款二十八萬元等語，並非無稽。公訴人另以被告卯○○與被告寅○○為親姊妹，若其經濟有困難，為何不向被告
    寅○○借貸、借標或冒用其他會員名義標會，卻冒用被告寅
    ○○之名義標會，顯有可疑等語，惟證人即被告卯○○於本
    院審理時證稱：因為被告寅○○有房貸要繳，所以不好意思
    跟她借錢或借標，伊想被告寅○○在台北不會來標，其他人
    有可能來標，且其他人已經標太多了等語（見本院卷第一七
    八頁），又證人子○○於本院審理時亦證述沒去的人比較有
    可能被偷標等語，則被告卯○○因被告寅○○已為其代墊上
    開死會會款，而不好意思開口向被告寅○○借款或借標，復
    因被告寅○○為其親妹妹，又居住於臺北，不會出面標會，
    冒用其名義較不易被其他會員發現，乃決定冒用被告寅○○
    之名義標會，並不悖於常情。
  (七)被告癸○○於九十年二月二月十二日匯款五十萬元予被告寅
    ○○之事實，業據被告癸○○、寅○○、卯○○於偵查中供
    述甚詳（見偵查卷第七九頁、第一七八頁、第一八○頁），
    且經證人即被告癸○○、寅○○於本院審理時證述明確（見
    本院卷第一四六頁、第一四七頁、第一六四頁），且有被告
    寅○○彰化銀行忠孝東路分行帳號00000000000
    000號帳戶存摺交易明細一份在卷可參，公訴人雖以金錢
    之給付原因甚多，被告癸○○、寅○○無法證明此筆匯款即
    為死會會款，且被告癸○○於偵查中及本院審理時就給付金
    錢給被告寅○○之原因，前後供述不一，而認其供述不可採
    ，然被告癸○○確有於九十年二月十二日匯款五十萬元予被
    告寅○○之事實，惟被告並無自證無罪之義務，此為刑事訴
    訟法之基本原則，自應由公訴人舉證證明上開五十萬元之匯
    款並非給付死會會款，而非僅憑被告癸○○前後供述不一即
    推論上開五十萬元匯款並非給付死會會款。公訴人另以被告
    癸○○、丑○○、寅○○偵查中及本院審理時就其餘四十六
    萬元如何分次交付、每次交付之金額、有無對帳等情形，其
    三人所為之供述不相符，而被告寅○○亦無法提供被告癸○○給付四十六萬元之相關單據或對帳資料供參酌，因認被告
    寅○○、癸○○所辯顯不足採，然自社會一般客觀標準而言
    ，被告癸○○分次交付現金予被告寅○○，實難苛責其二人
    事後僅憑記憶與推測，即可完整、明確陳述交付現金過程之
    細節，毫無遺漏或錯誤，另對事件之記憶深遠與否，非僅因
    個人能力而異，尤因時間經過而逐漸消磨，是被告癸○○、
    寅○○就其等如何分次交付現金、每次交付金額以及有無對
    帳之供述前後相左，實乃受個人記憶力及時間因素之雙重影
    響所致，尚難執此而為被告不利之認定。
  (八)公訴人又以被告癸○○既已於九十年二月十二日匯款五十萬
    元予被告寅○○，但卻未於九十年五月間立揚法律事務所召
    開被告卯○○債權人會議時，主張應將被告癸○○應繳之死
    會會款扣除上開五十萬元，且於證人吳高樹打電話向其催討
    死會會款時，亦未向證人吳高樹表明已支付五十萬元予被告
    寅○○之事，顯與常理不合等語，證人吳高樹於本院審理時
    固證稱：因為開會說要向死會要錢，伊有打給被告癸○○，
    她說沒有錢，有困難，她也被卯○○倒過，至於倒過什麼伊
    不知道等語（見本院卷第二二三頁），然被告癸○○、丑○○共須繳納死會會款九十六萬元等情，如前所述，則被告癸○○雖已匯款五十萬元予被告寅○○，惟其等尚有四十六萬
    元之死會會款尚未繳納，而證人吳高樹係代表債權人向死會
    會員收取死會會款，所收取之會款尚須分配與其他活會會員
    ，倘證人吳高樹知悉被告癸○○匯款五十萬元予被告寅○○
    ，衡情，自會要求被告寅○○將該五十萬元分配予各活會會
    員，然被告癸○○係被告寅○○之大嫂，被告丑○○係被告
    寅○○之大哥，其三人之親屬關係與告訴人及證人吳高樹相
    較，親疏之別，自甚明顯，被告癸○○、丑○○二人未告知
    證人吳高樹已匯款五十萬元予被告寅○○之事實，亦屬人之
    常情，實難以此反證被告癸○○所支付被告寅○○之五十萬
    元並非死會會款。
  (九)被告癸○○、丑○○、寅○○、卯○○於九十三年四月二十
    三日至臺中縣大甲鎮公所調解委員會聲請調解，而就被告卯
    ○○同意被告寅○○收取被告癸○○、丑○○之死會會款九
    十六萬元，並已於九十二年九月九日由被告寅○○收訖，被
    告寅○○與被告癸○○、丑○○之會款債務消滅成立調解等
    情，業據被告癸○○、丑○○、寅○○、卯○○於偵查及本
    院審理時供述明確，並有臺中縣大甲鎮公所調解委員會九十
    四年九月二十二日函附調解聲請書、調解筆錄一份附卷可稽
    ，公訴人雖以告訴人壬○○○、庚○○、甲○○、己○○、
    丁○○、戊○○、丙○○○向本院民事執行處聲請強制執行
    所核發之假扣押執行命令分別於九十四年四月九日、同年四
    月二十一日送達於被告癸○○、長鴻益公司及被告卯○○，
    而被告癸○○早於九十年五月間即受證人吳高樹催討死會會
    款，但卻未對外聲明其已支付死會會款，竟遲至收受上開假
    扣押執行命令後之九十三年四月二十三日始由被告癸○○、
    丑○○向臺中縣大甲鎮公所調解委員會聲請調解，顯與常情
    不符等語，惟由卷附之本院九十三年四月六日中院清民執九
    十三執松字第一四四四九號執行命令觀之，其所禁止者乃債
    務人即被告卯○○收取對第三人廖燕、鄭清標、邵美滿、謝
    淑貞、柯素芬、黃淑微即被告癸○○、長鴻益公司、彭獻龍
    、李慶和、張滿足之互助會款債權或其他處分，而第三人亦
    不得對債務人即卯○○清償，本與被告寅○○並無直接關係
    ，倘被告癸○○並未支付死會會款予被告寅○○，被告寅○○何以大費周章由臺北至臺中縣大甲鎮公所參與調解，況被
    告卯○○已無力清償互助會之會款債務，而債權人會議亦已
    決議向死會會員收取死會會款之代表，再者，告訴人壬○○○、庚○○、甲○○、己○○、丁○○、戊○○、丙○○○
    對被告卯○○所提起之本院九十二年訴字二七九二號損害賠
    償事件中，被告卯○○亦對於告訴人壬○○○、庚○○、甲○○、己○○、丁○○、戊○○、丙○○○等人之主張為認
    諾，是以被告卯○○對於被告癸○○、長鴻益公司之會款債
    權既已於立揚法律事務所寄送予各互助會會員之債權人會議
    開會通知所附之債權人名冊載明，則該死會會款是否已支付
    ，與被告卯○○並無利害關係，且本院上開假扣押執行命令
    所扣押之第三人黃淑微即被告癸○○、長鴻益公司之互助會
    款債權額分別為九十六萬元、二十六萬元，若被告癸○○、
    丑○○係因收受上開假扣押執行命令後，為避免告訴人壬○○○、庚○○、甲○○、己○○、丁○○、戊○○、丙○○○等人向其等索討死會會款，而要求被告卯○○、寅○○一
    同參與調解，而被告寅○○對於被告卯○○尚有二十八萬之
    代墊死會會款債權，衡情，被告癸○○、丑○○、寅○○、
    卯○○自應將其餘二十六萬元之部分一併主張，然被告癸○○、丑○○卻僅就九十六萬元之部分聲請調解，實難謂無合
    理懷疑之空間。
  (十)被告在被判罪確定之前應被推定為無罪，及被告並無自證無
    罪義務，此均為刑事訴訟之基本原則，縱認被告所辯不足採
    信，基於刑事訴訟法第一百五十四條第二項立法及修法理由
    所揭櫫之無罪認定原則，被告並無自證無罪之義務，為保障
    被告人權，加重當事人進行主義色彩之張本，亦須由檢察官
    善盡舉證責任，提出足以證明被告有罪之積極證據，俾推翻
    無罪之認定，惟依卷證資料所示，公訴人所提出之證據尚不
    足以證明被告寅○○確係死會以及被告癸○○、丑○○並無
    給付被告寅○○九十六萬元死會會款之事實，自不得僅以被
    告癸○○、丑○○、寅○○、卯○○上開所辯不足採，且被
    告癸○○、寅○○、卯○○以證人身分於本院審理時所為之
    證述，互核不符，有違常理，以此方式作為反證被告癸○○
    、丑○○、寅○○、卯○○有罪之論據，
五、綜上所述，公訴人所指之證據均未達通常一般人均不致有所
    懷疑，而得以確信其為真實之程度，本院無法形成被告違法
    之有罪確信，揆諸前開法律規定及判例意旨，爰依法為無罪
    判決之諭知。
據上論斷，應依刑事訴訟法第三百零一條第一項，判決如主文。
本案經檢察官辛○○到庭執行職務。
中    華    民    國    95    年    4     月    27    日
                  刑事第九庭    審判長法  官  陳得利
                                      法  官  何世全
                                      法  官  余德正
以上正本證明與原本無異。
如不服本判決，應於送達後十日內向本院提出上訴狀（須附繕
本），上訴於台灣高等法院臺中分院。
                                      書記官  廖日晟
中    華    民    國    95    年    4     月    27    日
附表
┌───┬─────┬──────┬─────┬───────┬────┐
│編  號│ 起迄時間 │ 會      數 │每會會款金│會  員  姓  名│ 備  註 │
│      │          │            │額（新臺幣│              │        │
│      │          │            │）        │              │        │
├───┼─────┼──────┼─────┼───────┼────┤
│一    │八十八年五│三十五會    │二萬元    │卯○○、陳淑娟│會首為蔡│
│      │月二十日起│            │          │、永順公司（彭│麗嬌。  │
│      │至九十一年│            │          │先生）、李俊德│        │
│      │三月二十日│            │          │、孫玉燕、黃淑│        │
│      │止        │            │          │微、庚○○、陳│        │
│      │          │            │          │淑美、林寶珍、│        │
│      │          │            │          │陳素琴、王玫瑰│        │
│      │          │            │          │、林佩青、梁素│        │
│      │          │            │          │霞、楊富美、長│        │
│      │          │            │          │鴻益、富安油行│        │
│      │          │            │          │、蔡鳳、林含笑│        │
│      │          │            │          │、楊山遠、張鑾│        │
│      │          │            │          │（二會）、羅偉│        │
│      │          │            │          │昇、陳林秀、陳│        │
│      │          │            │          │麗琴、王火發、│        │
│      │          │            │          │顏敏信、甲○○│        │
│      │          │            │          │、陳銘德、鍾振│        │
│      │          │            │          │明、吳雯琴、蔡│        │
│      │          │            │          │秋滿、陳銘村、│        │
│      │          │            │          │黃能珠、陳見郎│        │
│      │          │            │          │、黃能敏。    │        │
├───┼─────┼──────┼─────┼───────┼────┤
│二    │八十八年十│二十六會    │二萬元    │卯○○、梁素霞│會首為蔡│
│      │月二十日起│            │          │、劉淑華、王金│麗嬌。  │
│      │至九十年十│            │          │足、孫玉燕、張│        │
│      │一月二十日│            │          │康紘、丁○○、│        │
│      │止        │            │          │李俊德、郭振家│        │
│      │          │            │          │、劉月珠、黃能│        │
│      │          │            │          │月、富安油行、│        │
│      │          │            │          │郭溪泉、張滿足│        │
│      │          │            │          │、陳淑美、黃能│        │
│      │          │            │          │珠、江明儒、黃│        │
│      │          │            │          │淑微、意筑餐廳│        │
│      │          │            │          │、李和慶（兩會│        │
│      │          │            │          │）、鍾振明、吳│        │
│      │          │            │          │勝慶、郭文卿、│        │
│      │          │            │          │陳美津、戊○○│        │
├───┼─────┼──────┼─────┼───────┼────┤
│三    │八十八年十│二十六會    │二萬元    │卯○○、戊○○│會首為蔡│
│      │月十五日起│            │          │、己○○、劉蕙│麗嬌。  │
│      │至九十年十│            │          │萍、黃淑微、陳│        │
│      │一月十五日│            │          │俊伸、謝素真、│        │
│      │止        │            │          │陳銘德、林佩青│        │
│      │          │            │          │、陳昭仁、陳銘│        │
│      │          │            │          │村、王明雪、鍾│        │
│      │          │            │          │振明、劉月珠、│        │
│      │          │            │          │陳老慶、黃義興│        │
│      │          │            │          │、邵美滿、梁素│        │
│      │          │            │          │霞、江明儒、黃│        │
│      │          │            │          │能珠、濃濃西餐│        │
│      │          │            │          │、黃能敏、王源│        │
│      │          │            │          │彬、甲○○、柯│        │
│      │          │            │          │素芬、陳淑美。│        │
├───┼─────┼──────┼─────┼───────┼────┤
│四    │八十九年二│二十六會    │二萬元    │卯○○、廖燕、│會首為蔡│
│      │月十日起至│            │          │梁素馥、王源彬│麗嬌。  │
│      │九十一年三│            │          │、邵美滿、黃亞│        │
│      │月十日止  │            │          │琳、陳玉君、陳│        │
│      │          │            │          │銘村、劉諄豐、│        │
│      │          │            │          │蔡宜儒、蔡鳳、│        │
│      │          │            │          │己○○（二會）│        │
│      │          │            │          │、鍾振明 、江 │        │
│      │          │            │          │明儒、梁素霞、│        │
│      │          │            │          │陳淑美、甲○○│        │
│      │          │            │          │、鄭清標、黃  │        │
│      │          │            │          │能珠、卓榮林（│        │
│      │          │            │          │二會）、蔡秋滿│        │
│      │          │            │          │、陳見郎、吳永│        │
│      │          │            │          │永、王金足。  │        │
└───┴─────┴──────┴─────┴───────┴────┘


司法院資訊處製作；財團法人民間司法改革基金會備份。
